【裁判字號】    94,重訴,63
【裁判日期】    951206
【裁判案由】    租佃爭議
【裁判全文】
臺灣高雄地方法院民事判決           94年度重訴字第63號
原      告  唐榮鐵工廠股份有限公司
法定代理人  吳豐盛
訴訟代理人  陳正男律師
            侯勝昌律師
被      告  癸○○
            壬○○
            庚○○
            己○○
            辛○○
            子○○○
            戊○○
            丁○○
共      同
訴訟代理人  顏婌烊律師
            乙○○
當事人間租佃爭議事件，本院於95年11月21日言詞辯論終結判決
如下：
    主    文
被告應將坐落高雄市○○區○○段四小段624 、667 號二筆土地
返還原告。
訴訟費用由被告連帶負擔。
本判決於原告以新台幣玖佰陸拾陸萬玖仟元供擔保後，得假執行
；但被告如以新台幣貳仟玖佰萬捌仟元為原告預供擔保，得免為
假執行。
本判決第一項之履行期間為三個月。
    事 實 及 理 由
壹、程序事項：
（一）按「出租人與承租人間因耕地租佃發生爭議時，應由當地
      鄉（鎮、市、區）公所耕地租佃委員會調解；調解不成立
      者，應由直轄市或縣（市）政府耕地租佃委員會調處；不
      服調處者，由直轄市或縣（市）政府耕地租佃委員會移送
      該管司法機關，司法機關應即迅予處理，並免收裁判費用
      」，耕地三七五減租條例第26條定有明文。查本件兩造之
      租佃爭議，業經高雄市鼓山區公所租佃委員會及高雄市政
      府耕地租佃委員會調處，經二者調解均不成立後移送本院
      審理，起訴程序核無違誤，先予敘明。
（二）原告唐榮鐵工廠股份有限公司之法定代理人原為丑○○，
      嗣於訴訟中變更為吳豐盛，並經依法聲明承受訴訟，應予
      准許。
貳、實體事項：
一、原告主張：原告於民國86年5 月26日，將其所有坐落高雄市
    鼓山區○○段○○段624 、667 號二筆土地，與被告等人之
    被繼承人傅有訂有耕地租賃契約，嗣傅有於90年1 月21
    日死亡，乃由被告等人繼承上開租賃關係。惟被告與其被繼
    承人竟在承租之部分土地上鋪設水泥地並蓋有貨櫃屋，已有
    一部非因不可抗力而繼續一年以上不為耕作之情形，原告遂
    依耕地三七五減租條例第17條第1 項第4 款之規定，於92年
    4 月22日通知被告終止系爭租約。而租約既經合法終止，被
    告顯已無權占有系爭土地，原告自得本於民法第767 條之規
    定，請求被告返還土地。並聲明：（一）被告應將坐落高雄
    市○○區○○段四小段624 、667 號二筆土地返還原告。（
    二）願供擔保，請准宣告假執行。
二、被告則以：原告提供之照片是否為系爭土地，本有疑義，且
    該等照片若係於92年2 月25日及92年5 月9 日所拍攝，則自
    無法以間隔不到3 個月之照片即證明被告有廢耕一年以上之
    事實。又系爭土地自86年起被課徵地價稅一節，已經高雄市
    稅捐處鼓山分處前往現場勘驗，並認符合法令而准予改課田
    賦，先前之地價稅係屬誤課，亦有93年12月16日高市稽鼓地
    字第0930030815號函、94年6 月13日高市稽鼓地字第094001
    4366號函可資證明。另因系爭土地本為種植稻米所用，故自
    日據時代即以承租之667 號土地之一部鋪設水泥作為晒穀場
    之用，並有門牌號碼「鼓山區○○○路2133巷271 號」之合
    法農舍，嗣因原告陸續收回其他耕地，被告因而改種果樹，
    是雖該合法農舍年久失修而毀損，但仍為農作倉儲設備所需
    ，並因而臨時放置一只貨櫃權充。至於鋪設水泥地則是為能
    承受車載重壓，同係作為農用之倉儲設備、集貨場及農路使
    用，均係因耕作目的所必要之設施，被告並無繼續一年以上
    不耕作之情形。並聲明：（一）原告之訴駁回。（二）如受
    不利益之判決，願供擔保，聲請免為假執行。
三、兩造不爭執之事實：
（一）原告於86年5 月26日以其所有坐落於高雄市○○區○○段
      四小段624 、667 地號二筆土地，與被告等人之被繼承人
      傅有訂有農地租賃契約，嗣傅有死亡，即由被告等人
      繼承其租賃關係。
（二）原告曾於92年4 月22日以被告繼續一年以上未耕作為由，
      通知被告終止系爭租約。
四、爭執事項：
    原告以被告非因不可抗力繼續一年以上不耕作為由，終止系
    爭租賃契約，並請求返還土地，有無理由？
五、本院之判斷：
（一）按「耕地租約在租佃期限未屆滿前，非有左列情形之一不
      得終止：一  承租人死亡而無繼承人時。二  承租人放棄
      耕作權時。三  地租積欠達兩年之總額時。四  非因不可
      抗力繼續一年不為耕作時。五  經依法編定或變更為非耕
      地使用時」，耕地三七五減租條例第17條第1 項定有明文
      。而「承租人承租耕地非因不可抗力繼續一年不為耕作，
      不問其不為耕作者，係承租耕地之一部或全部，出租人均
      得依耕地三七五減租條例第十七條第一項第四款規定終止
      租約，收回全部耕地」，最高法院著有84年台上字第1856
      號判例可資參照。
（二）依行政院農業委員會農林測量所於90年8 月29日及92年5
      月7 日所拍攝之航照圖所示，被告等人所承租之系爭二筆
      土地，都有部分呈現白色三角形未種植農作物之情形，且
      其上應有堆積非農作物之物品等情，業經原告提出由行政
      院農業委員會農林航空測量所所拍攝之航照圖4 份為證，
      且經鑑定證人即農林航空測量所課長丙○○到庭證述明確
      （詳見本院卷二第67-69 頁）。衡諸證人丙○○與兩造均
      無何關係，本無偏頗之虞，且現任職農林測量所課長，判
      讀航照圖已有40年之經驗，是其證詞自堪採信。再佐以卷
      附地籍圖所示系爭耕地及航照圖所顯現之情形與本院勘驗
      現場所拍攝之附近景物情形，堪知卷附航照圖確有將系爭
      耕地拍攝入內。另原告所提出於92年2 月25日及92年5 月
      9 日所拍攝之照片，確係由原告之員工在上揭時日前往系
      爭土地加以拍照等情，業經證人即當場拍照之甲○○到庭
      證稱：伊有於92年2 月25日及同年5 月9 日與土地巡察小
      組前往系爭土地勘查，現場的情形就如同照片所示，地面
      比較高的部分有打水泥，比較低的部分有農作物，水泥上
      則沒有農作物，只有一個空的貨櫃屋在上面等語在卷（詳
      見本院卷一第217-218 頁）。從而，由空照圖所示之系爭
      土地白色部分之位置、形狀、大小約略相同，及證人甲○
      ○及原告所提出之照片確有水泥地之各情以觀，堪認原告
      主張系爭耕地如卷附空照圖所示之白色部分係為水泥部分
      ，且至少有一年以上沒有種植農作物之事實，應堪採信。
（三）被告雖抗辯該等未種植農作而鋪設有水泥之部分土地，係
      因系爭農地原作為晒穀場使用，嗣因改種果樹後有集中、
      運輸農作之必要，因而鋪設水泥地承受車輛載重，以作為
      倉儲設備、集貨場、晒穀場及農路使用，並無不耕作之情
      形，並舉證人陳進豐到庭為證。然查：
  １、被告所辯稱未種植農作部分之水泥地，係用以農作集中所
      用一節，並未提出因於系爭土地其他部分耕作及收成所花
      費之金錢、人力及物品等證據。而依原告提出於92年2 月
      25日及同年5 月9 日所拍攝之系爭土地照片及證人甲○○
      上開證詞，堪知水泥地上之鐵皮屋在拍攝時間內，早已呈
      現荒廢而無農作集散情形，且鐵皮屋屋外正面及側面均貼
      有廣告，屋內則未堆放一般農耕所需之農具、農藥或農作
      物包裝紙箱材料等物品，亦與一般農家會將農耕、採收所
      需之相關工具放置於農舍中之情形有別，是被告上開辯解
      是否為真，本有疑義。
  ２、被告不繼續耕作而鋪有水泥地之部分土地，雖因被告於事
      後刨除水泥而無法確實知悉水泥所鋪設之實際面積為何？
      然依卷附空照圖所示白色三角形所呈現之形狀、大小以觀
      ，並與系爭二筆耕地之地籍圖加以比對，可知系爭耕地鋪
      設有水泥之部分，至少已經含括整個667 號土地，甚且已
      超過624 號土地東北側之梯形部分，堪知被告在系爭土地
      鋪設水泥之部分面積，至少應大於677 號土地之365 平方
      公尺。又依證人甲○○之證詞，可知當時系爭土地有鋪設
      水泥地之部分，係與相鄰之道路等高，有農作之部分則地
      勢較低，並為被告所不否認，是被告鋪設水泥地而未耕作
      之部分，應即為系爭土地中與相鄰道路同高之處。而經本
      院偕同兩造及地政機關人員勘驗624 號土地，結果為：與
      道路同高之部分，係在該號土地東北側位置，形狀為梯形
      ，面積則為699 平方公尺，有本院勘驗筆錄及高雄市政府
      鹽埕地政事務所高市地鹽二字第0940006254號函暨內附複
      丈成果圖一份在卷可稽，足認被告就624 號土地部分未繼
      續耕作之面積，約應為699 平方公尺。再者，鋪設水泥之
      土地並無法種植農作，係為公眾所週知之事，且為被告所
      不否認，是被告在系爭土地上鋪設水泥而未耕作之面積，
      約略共計應為1,046 平方公尺。
  ３、證人陳進豐固到庭證稱：系爭土地早期是種植稻米使用，
      嗣於70年左右，即改種蔬菜水果，被告原來有拿到市場去
      賣，是後來行情不好所以就改為自己食用。系爭耕地有部
      分早期是作為晒穀場使用，但後來沒有種植稻米後，有作
      為農作的集散場所，但因為被告都是自己種植，且種植水
      果的數量不多，所以作為集散之面積占晒穀場的比例並沒
      有很大，也沒有用車輛載運農作等語（詳見本院卷第109-
      111 頁）。惟證人陳進豐上開證詞與被告訴訟代理人乙○
      ○自稱：系爭耕地三面臨路，因而無法停車而不得不將晒
      穀場作為農作集中使用一節（詳見本院卷二第108 頁），
      係有不符。再依證人陳進豐所述，被告等人近年來所種植
      收穫之農作並不多，僅供自己食用而未對外銷售，且未有
      開車載運之情形，則被告既無大量農作收成之情形，自無
      在系爭土地上鋪設廣達1,046 平方公尺水泥地作為農作集
      中、包裝、運輸之必要，是證人陳進豐之證詞，自不足有
      利於被告之認定。
（四）綜上，衡諸被告所承租之土地共計3,626 平方公尺，而被
      告未耕作之部分約為1,046 平方公尺，達租賃土地面積百
      分之二十八點八四，所佔比例不低。而依證人陳進豐上開
      證詞及被告無法提出任何耕種系爭農地之花費等各情以觀
      ，足認被告縱令有因農作而收成，則其收成亦應甚微少，
      自無以如此廣闊之水泥地作為農作集散或車輛進出之必要
      。從而，被告長達至少一年半以上未繼續耕作鋪有水泥地
      部分之系爭土地，與其餘有種植農作之部分土地無關，並
      非農用所需，且非不可抗力因素所致，又其所未耕作部分
      之土地，亦非僅佔些微部分，是原告以被告非因不可抗力
      而未繼續耕作部分土地為由，終止兩造間之耕地租賃契約
      ，與法要無不合，為有理由。
（五）又原告曾於92年4 月22日，以被告繼續一年以上未耕作為
      由，向被告為終止系爭租約之表示一事，係為被告所不否
      認，是於租約終止之後，兩造間即無租賃關係存在，被告
      已喪失占有系爭土地之權源。從而，原告於終止兩造間之
      租賃契約關係後，本於所有物返還請求權之規定，請求被
      告返還系爭土地二筆，洵屬有據，應予准許。
六、兩造分別陳明願供擔保聲請宣告假執行及免為假執行，均核
    無不合，爰分別酌定相當擔保金額宣告之。
七、按判決所命之給付，其性質非長期間不能履行，或斟酌被告
    之境況，兼顧原告之利益，法院得於判決內定相當之履行期
    間，民事訴訟法第396 條第1 項定有明文。本件原告依法終
    止耕地租賃契約並請求原告返還系爭土地固有理由，惟審酌
    原告本有出租土地供被告耕作，並無使用系爭土地之急迫性
    ，而被告則確有種植農作於部分系爭土地上，為顧及被告能
    保有該等農作之權益，爰就本判決第一項部分，酌定履行期
    為三個月，以臻妥適。
八、本件判決之基礎已為明確，兩造其餘舉證，均與判決結果無
    影響，爰不一一論駁，附此敘明。
九、結論：原告之訴為有理由，依民事訴訟法第85條第2 項、第
    390 條第2 項、392 條、第396 條，判決如主文。
中    華    民    國    95    年    12    月    6     日
                  民事第七庭  審判長法  官  林玉心
                                    法  官  柯盛益
                                    法  官  林勇如
以上正本證明與原本無異。
如對本判決上訴，須於判決送達後20日內向本院提出上訴狀。
中    華    民    國    95    年    12    月    6     日
                                    書記官  吳韻芳


司法院資訊處製作；財團法人民間司法改革基金會備份。
